ACORDAO-COMPLETO-2387418

ACÓRDÃO 2763/2019 ATA 45/2019 - PLENÁRIO

VISTOS, relatados e discutidos estes autos de representação, formulada pela Secretaria de Fiscalização de Infraestrutura Urbana (SeinfraUrbana) , com pedido de medida cautelar para a suspensão da Concorrência 2/2019, que tem por objeto a ampliação do Sistema de Esgotamento Sanitário (SES) de Sete Lagoas/MG;
ACORDAM os Ministros do Tribunal de Contas da União, reunidos em sessão do plenário, ante as razões expostas pelo Relator, em:
9.1. com fundamento no art. 276, caput, do Regimento Interno/TCU, referendar a medida cautelar adotada por meio do despacho contido na peça 15 destes autos, bem como as medidas acessórias constantes do mencionado expediente;
9.2. dar ciência desta deliberação ao Ministério do Desenvolvimento Regional (MDR) , à Caixa Econômica Federal, à Prefeitura Municipal de Sete Lagoas/MG e ao Serviço Autônomo de Água e Esgoto de Sete Lagoas (SAAE) .

Referendo de medida cautelar concedida em processo de representação a respeito de indícios de irregularidade verificados no edital de concorrência destinado à contratação das obras civis da ampliação do Sistema de Esgotamento Sanitário de Sete Lagoas/MG.

Caixa Econômica Federal; Ministério do Desenvolvimento Regional; Prefeitura Municipal de Sete Lagoas - MG.

3. Interessados/Responsáveis: não há.

13.1. Ministros presentes: José Mucio Monteiro (Presidente), Benjamin Zymler, Aroldo Cedraz, Raimundo Carreiro, Ana Arraes e Vital do Rêgo (Relator).
13.2. Ministros-Substitutos convocados: Augusto Sherman Cavalcanti e Marcos Bemquerer Costa.
13.3. Ministro-Substituto presente: André Luís de Carvalho.

VITAL DO RÊGO

Adoto como relatório a instrução da Secretaria de Fiscalização de Infraestrutura Urbana (SeinfraUrbana) , constante à peça 13, que fundamentou a concessão da medida cautelar ora em apreciação:
INTRODUÇÃO
Tratam os autos de representação a respeito de irregularidades verificadas no âmbito da auditoria em curso (Fiscalis 259/2019, TC Processo 036.856/2019-3) cujo objeto é a ampliação do Sistema de Esgotamento Sanitário  (SES) de Sete Lagoas/MG, lastreada com recursos federais repassados por meio do Termo de Compromisso 0424.405-56/2014, Siafi 681919 (evidência 1) .
O referido instrumento de repasse foi celebrado em 30/6/2014, entre o Ministério das Cidades (MCidades) , via Caixa Econômica Federal (Caixa) na condição de mandatária da União, e a Prefeitura Municipal de Sete Lagoas, tendo como interveniente executor o Serviço Autônomo de Água e Esgoto de Sete Lagoas (SAAE) , autarquia municipal, inscrita sob o CNPJ 24.996.845/000147.
Os esforços de fiscalização foram voltados especificamente à análise do edital da Concorrência 02/2019, de 3/10/2019, com valor estimado de R$ 92.523.340,28, cujo objeto é a execução das obras civis do empreendimento. O certame está atualmente aberto, com data de abertura das propostas das licitantes estipulada para 8/11/2019.
A citada fiscalização, cadastrada sob o número Fiscalis 259/2019, foi iniciada 14/10/2019 e atualmente encontra-se em fase de execução. No entanto, em função dos indícios de irregularidade apresentados no exame técnico a seguir, entende-se pertinente a atuação desse Tribunal, prévia à conclusão do relatório, com vistas à suspensão da Concorrência 02/2019 até que o Tribunal decida a respeito.
HISTÓRICO
Frisa-se que, por meio da Fiscalização 137/2019 (TC 013.178/2019-9) , houve atuação anterior deste Tribunal voltada à licitação Concorrência 01/2019, cujo objeto também era a contratação de obras civis relativas ao sistema de esgotamento em comento (porém com escopo de intervenções e valor estimado menores do que o atual edital) .
Em que pese a Concorrência 01/2019 ter sido revogada em 24/6/2019, ainda durante a execução daquela fiscalização, deu-se prosseguimento aos trabalhos em função da possibilidade de as falhas constatadas naquele certame viessem a ser reproduzidas em eventual novo procedimento licitatório de semelhante objeto. 
Em função das irregularidades identificadas, foram elaborados cinco achados, classificados como "falhas/impropriedades" (F/I) , conforme art. 2º, inciso VII, da Resolução TCU 280/2016, cujos conteúdos são resumidos nas alíneas a seguir:
o primeiro achado destacou que, decorridos mais de três anos desde o prazo final de vigência original do termo de compromisso, o empreendimento contava com menos de 5% de sua execução físico-financeira (realizados por meio de contratação anterior que já havia sido rescindida) ;
o segundo achado tratou da existência de itens de serviço da planilha orçamentária da Concorrência 01/2019 cujos valores unitários se apresentam em patamares superiores às referências de preços obtidas pela equipe de auditoria, concluindo-se pela existência de indícios de sobrepreço no valor global de R$ 2.248.869,75 (correspondente a 3,47% do valor total estimado daquela licitação) ;
o terceiro achado teve por objeto a ausência de justificativas técnicas pertinentes à utilização do critério técnica e preço para julgamento da Concorrência 01/2019, tendo sido considerado que o objeto licitado não se enquadrava nos requisitos estabelecidos pelo art. 46 da Lei 8.666/93;
o quarto achado fundamentou-se na verificação de restrição à competitividade da Concorrência 01/2019 decorrente de cláusulas atinentes à comprovação da execução de quantitativos mínimos para fins de habilitação das licitantes, que, de forma imotivada: (i) incluíam itens de serviços que não possuíam relevância financeira face ao valor total estimado para licitação; e (ii) vedavam a soma de atestados para serviços que, pela natureza, não tinham sua complexidade relacionada ao volume executado;
o quinto achado considerou que o critério de medição dos itens de administração local (vinculado à unidade "mês") pode resultar, no caso de ocorrência de atrasos na execução dos serviços contratados, em efetivação de pagamentos de forma desassociada da evolução físico-financeira das obras civis, o que importaria em prejuízo ao equilíbrio econômico da contratação e descumprimento à jurisprudência deste Tribunal.
A Fiscalização 137/2019 foi julgada pelo Acórdão 2407/2019-TCU-Plenário, que data de 9/10/2019, poucos dias após a publicação da nova licitação para contratação de objeto semelhante, a Concorrência 02/2019, de 3/10/2019. Assim, a referida deliberação não serviu de referência para a elaboração das disposições do certame objeto dos presentes autos.
Em função do TC 013.178/2019-9 tratar do mesmo empreendimento da fiscalização em curso, a relatoria dos presentes autos foi atribuída ao ministro Vital do Rêgo, em decorrência do caput e § 2º do artigo 10 da Resolução TCU 280/2016, que dispõe que o processo de fiscalização ou representação será distribuído ao relator da primeira fiscalização do edital ou do contrato da obra, do serviço de engenharia ou da elaboração do projeto.
EXAME TÉCNICO
No presente momento processual, foram objeto de análise prévia pela equipe da Fiscalização n. 259/2019 (TC Processo 036.856/2019-3) , o edital do certame (evidência 2) , bem como documentação complementar, que incluem (i) o processo SEI 80000.017865/2014-58 do MDR (que trata dos atos de acompanhamento ministerial do Termo de Compromisso 0424.405-56/2014) ; a (ii) resposta do SAAE a ofício de requisições; e (iii) impugnações apresentadas por licitantes e seus respectivos julgamentos elaborados pela comissão de licitação.
A documentação já avaliada permitem evidenciar a existência de elementos que comprometem a legitimidade da Concorrência 02/2019, que se encontra vigente com data estimada para abertura das propostas técnicas em 8/11/2019, o que justifica a elaboração da presente peça processual com proposta de suspensão do certame, conforme argumentos apresentados nos subtópicos a seguir.
Critério de habilitação prejudica a competitividade e a isonomia do certame
Constata-se que os requisitos de comprovação de qualificação técnica, estabelecidos pelo item 7.1.3, Documento n. 9, da Concorrência 02/2019, não foram justificados tecnicamente e representam restrição à competitividade do certame, visto que (i) exigem quantitativos mínimos de itens de serviços para comprovação da capacidade técnico-profissional; (ii) limitam o número máximo de atestados que podem ser apresentados para comprovação da execução dos serviços relacionados no referido item.
A seguir são transcritos os requisitos, estipulados no item 7.1.3 da Concorrência 02/2019 (evidência 2, p. 7-8) , relativos à comprovação qualificação técnico-profissional (Documento n. 9) :
Documento n. 09: Comprovação da qualificação técnico-profissional passado por pessoa jurídica de direito privado ou por órgão da Administração Direta ou Indireta da União, do Distrito Federal, dos Estados ou dos Municípios, em nome de profissional comprovadamente integrante do quadro permanente da proponente como empregado ou como sócio administrador da sociedade, sido responsável técnico pela execução de obras e serviços da mesma natureza demonstrando aptidão para desempenho de atividades pertinentes e compatíveis em características, quantidades e prazos com o objeto da licitação. 
¿ Construção de estação de tratamento de esgoto sanitário com vazão ¿ 150 l/s, em concreto armado, composta das unidades de tratamento preliminar, reator anaeróbio - UASB - filtro biológico percolador, decantador secundário, queimador de gás e sistema de desidratação mecanizada; 
¿ Construção de no mínimo 2.280 metros de interceptor de esgoto sanitário doméstico com diâmetro nominal igual ou maior que 500mm (quinhentos milímetros) em tubo FoFo ponta e bolsa JGS;
¿ Construção de no mínimo 600 metros de interceptor de esgoto sanitário doméstico com diâmetro nominal igual ou maior que 800mm (oitocentos milímetros) em tubo FoFo ponta e bolsa JGS;
¿ Construção de no mínimo 3.360 metros de interceptor de esgoto sanitário doméstico com diâmetro nominal igual ou maior que 600mm (seiscentos milímetros) em tubo corrugado PEAD, parede dupla, interna lisa, JEI, para saneamento; 
¿ Construção de no mínimo 1.400 metros de interceptor de esgoto sanitário doméstico com diâmetro nominal igual ou maior que 800mm (oitocentos milímetros) em tubo corrugado PEAD, parede dupla, interna lisa, JEI, para saneamento; 
¿ Execução de 2.800 m³ de Concreto Usinado Bombeado estrutural FCK=35MPA com aditivo para controle de retração (lançamento, adensamento, acabamento e fornecimento) ; 
¿ Execução de 95.745,78 KG de armação de estrutura convencional de concreto armado em uma edificação térrea ou sobrado utilizando aço ca-50 de 12,5 mm - montagem. AF_12/2015; 
¿ Execução de 4.050 m² de montagem e desmontagem de fôrma circulares, em madeira; 
¿ Execução de 22.500 m² de escoramento de valas com utilização de estrutura de aço tipo blindagem. 
Os quantitativos mínimos exigidos em cada situação deverão constar em no máximo 05 (cinco) atestados.
Sobre a comprovação da qualificação técnico-profissional, objeto dos dispositivos do edital transcritos, relembra-se que a possibilidade de exigir esse tipo de comprovação, em licitações regidas pela Lei 8.666/1993, é estabelecida pelo art. 30, §1º, inciso I, do citado normativo - que, em sua sentença final, veda expressamente a exigência de quantitativos mínimos para esse tipo de requisito:
I - capacitação técnico-profissional: comprovação do licitante de possuir em seu quadro permanente, na data prevista para entrega da proposta, profissional de nível superior ou outro devidamente reconhecido pela entidade competente, detentor de atestado de responsabilidade técnica por execução de obra ou serviço de características semelhantes, limitadas estas exclusivamente às parcelas de maior relevância e valor significativo do objeto da licitação, vedadas as exigências de quantidades mínimas ou prazos máximos; (grifou-se) 
Em suma, a exigência técnica-profissional permitida pela lei deve se ater apenas à comprovação pela licitante de vínculo com profissional que possua experiência na realização de determinado serviço técnico pertinente ao objeto do certame, sem que possa exigir em relação ao profissional um quantitativo de execução anterior desse serviço.
Verificou-se que o assunto em comento foi objeto de impugnação apresentada pela empresa Proart Construtora Ltda. (evidência 6) , entretanto seus argumentos não foram acolhidos pela comissão de licitação no julgamento da impugnação realizada por meio do Parecer SN/2019/Licitação/SAAE/JKCLH (evidência 7, p. 2-4) . Nesse parecer é citado como fundamento o Acórdão 492/2006-TCU-Plenário (de relatoria do ministro Lincoln da Rocha) que admitiria tal disposição.
Deve-se frisar que ressalvadas situações excepcionalíssimas, a jurisprudência reforça os dispositivos da Lei 8.666/1993, trazidos no parágrafo 14, podendo-se citar o Acórdão 3063/2011-TCU-Plenário (de relatoria do ministro Valmir Campelo) e os acórdãos de relatoria do ministro Ubiratan Aguiar: 2.882/2008-TCU-Plenário; 3105/2010-TCU-Plenário; e 276/2011-TCU-Plenário.
Reconhece-se que a jurisprudência deste Tribunal já admitiu exceções à vedação de quantitativos, como no caso da deliberação citada pela comissão de licitação e do Acórdão 1636/2007-TCU-Plenário (de relatoria do ministro Ubiratan Aguiar) - porém, sempre estabelecendo a verificação de condições excepcionais que justifiquem o estabelecimento de tal exigência. O citado Acórdão 492/2006-TCU-Plenário, por exemplo, impõe que a fixação de quantitativos para comprovação capacitação técnico-profissional é permitida apenas nos casos de objeto de natureza predominantemente intelectual. 
No entanto, a argumentação apresentada no julgamento de impugnação nem sequer tenta relacionar a situação tratada na deliberação Acórdão 492/2006-TCU-Plenário com a situação verificada no certame em comento. Sobre o assunto, consta na documentação apresentada à equipe de auditoria apenas o posicionamento emitido pela comissão técnica de engenharia em resposta à impugnação de licitante (já citada no parágrafo 16) , que consta do Ofício n. SAAE/GE/218/2019 (evidência 9, p. 31-33) , de 17/10/2019:
Quanto a exigência da capacidade técnico-profissional, ao invés da capacidade técnico operacional, informamos que tal definição foi baseada em normativa expressas pelo Conselho Regional de Engenharia e Agronomia - CREA.
A Resolução 1025/09, do Confea, dispõe sobre a Anotação de Responsabilidade Técnica e o Acervo Técnico Profissional, e dá outras providências, sendo que em seu artigo 48, a mesma deixa claro que a capacidade técnico-profissional de uma pessoa jurídica dependerá dos profissionais que compõem seu quadro técnico:
 (...) 
Ainda sobre a referida Resolução, o artigo 55 veda a emissão de CAT [Certidão de Acervo Técnico] em nome de pessoa jurídica tendo em vista que o profissional é quem detém o conhecimento técnico e a experiência para execução das atividades:
 (...) 
A capacidade técnica profissional objetiva comprovar se as empresas participantes do certame estão aptas a execução do contrato, se o profissional é reconhecido pela entidade de classe competente, detentor de atestado de responsabilidade técnica por execução de objeto similar ao licitado, limitado às parcelas de maior relevância e valor significativo expressamente previstas no instrumento convocatório.
Observe-se, porém, que o posicionamento da comissão técnica de engenharia não aborda a questão da exigência de quantitativo e tampouco justifica a necessidade técnica de comprovação dos serviços específicos relacionados no item 7.1.3 da Concorrência 02/2019.
Nesse cenário, entende-se que as condições de excepcionalidade admitidas pela jurisprudência para fixação de quantitativos para comprovação capacitação técnico-profissional não estão presentes na situação sob análise, visto que (i) a quantidade dos serviços relacionados na transcrição do parágrafo 13 não têm sua complexidade de execução correlacionada ao quantitativo executado; e (ii) a realização das obras civis objeto do certame sob análise não corresponde a um objeto de natureza predominantemente intelectual, destacando-se, inclusive, que a execução dessas obras deverá se ater às especificações do projeto executivo já elaborado.
Apesar de já demonstrada a deficiência do item 7.1.3, cabe ressaltar a existência de uma segunda irregularidade presente no referido item, que diz respeito à limitação do número máximo de atestados admitidos para comprovação de habilitação. 
Tal assunto fora objeto do Relatório de Fiscalização 137/2019 (TC Processo 013.178/20199) , cujo objeto foi a licitação anterior relativa ao empreendimento em comento. Naquela análise, ressaltouse que são diversos os julgados que vedam a limitação relativa a número de atestados para comprovação de capacidade técnica de licitantes, citando-se os acórdãos do Plenário deste TCU n. 1.023/2013 e n. 1.998/2013 (relatora: Ana Arraes) ; n. 1.224/2013 (relator: Benjamin Zymler) ; n. 2.882/2008 (relator: Ubiratan Aguiar) ; n. 1.237/2008 (relator: Raimundo Carreiro) ; e n. 2.150/2008 (relator: Valmir Campelo) .
Esses julgados apontam que a vedação de somatório de atestados é medida excepcional, restrita a casos em que seja tecnicamente verificado que a execução de um maior quantitativo de determinado serviço ou a execução em prazo reduzido implique em aumento de complexidade que venha a exigir maior capacidade operativa do licitante, seja em termos de alocação de mão de obra, locação de equipamentos, ou esforços de planejamento e coordenação. Com base na análise realizada, concluiu-se, no âmbito daquele relatório que enfrentava situação similar à observada na Concorrência 02/2019 (peça 3, p. 24-25) , pelo seguinte:
128. Pela observância dos serviços transcritos no parágrafo 124 [peça 3, p. 23], não se identificam características que evidenciam a associação da complexidade de sua execução ao quantitativo previsto em uma única obra, especialmente, no que diz respeito aos itens relativos a construção de interceptor de esgoto doméstico, realização de escoramento (das diversas especificações previstas) , fornecimento de armação em aço, e aplicação de revestimento impermeabilizante.
129. Nessa esteira, entende-se que a vedação de atestados, estabelecida pelo item 7.1.3 da Concorrência 1/2019, fere o § 1° do art. 3° da Lei 8.666/1993, que veda aos agentes públicos admitir, prever ou incluir cláusulas ou condições que comprometam, restrinjam ou frustrem o caráter competitivo de procedimentos licitatório, ressalvadas as disposições constantes na própria lei.
Naquela ocasião, a análise da equipe de auditoria veio a fundamentar deliberação específica do Acórdão 2407/2019-TCU-Plenário, nos seguintes termos:
b) dar ciência ao Serviço Autônomo de Água, Esgoto e Saneamento Urbano de Sete Lagoas (SAAE) sobre as seguintes impropriedades identificadas no edital da Concorrência 1/2019, com vista a evitar a ocorrência de outras semelhantes em eventual novo certame custeado com recursos do Termo de Compromisso 0424.405-56/2014: 
 (...) 
b.2) conforme análise apresentada no Subtópico C.4 do Relatório de Auditoria, as disposições do item 7.1.3 do edital não são justificadas tecnicamente, e configuram descumprimento do § 1° do art. 3° e 30 da Lei 8.666/1993 e da Súmula-TCU n. 263/2011, na medida em que estipulam (i) a vedação de soma de atestados para itens que não tem sua complexidade de execução correlacionada ao volume executado em uma única obra (único atestado) ; e (ii) a exigência de comprovação de execução de quantitativos mínimos para itens de serviços não relevantes em relação ao valor licitado;
Sobre esse assunto, no já citado Ofício n. SAAE/GE/218/2019, de 17/10/2019, em resposta a impugnação da licitante Proart Construtora Ltda. (evidência 6) , a comissão técnica de engenharia restringe-se a apresentar o seguinte argumento (evidência 9, p. 31-33) :
Ressaltamos que a quantidade exigida de no máximo de 5 atestados por item para comprovar os quantitativos mínimo exigidos na qualificação técnico-profissional, foi estipulada para não contrariar os princípios da motivação e competitividade, sem descaracterizar a capacidade técnica de execução da empresa.
Mais recentemente, em 4/11/2019, foi publicado o extrato de julgamento de uma segunda impugnação interposta pela empresa Dal Pozzo Advogados (evidência 10) , que também questionou a exigência de quantitativos mínimos de serviços e a limitação de número de atentados para fins de comprovação da capacidade técnico-profissional. No entanto, a impugnação também foi considerada improcedente pela comissão de licitação, com base em argumentos similares aos utilizados no julgamento da primeira impugnação. 
Assim, visto que o posicionamento da comissão técnica de engenharia não apresenta elementos capazes de evidenciar a excepcionalidade que justificaria a limitação de número máximo de atestados, considera-se que persiste na Concorrência 02/2019 similar situação à observada no certame anterior do mesmo empreendimento; considera-se, portanto, que as conclusões registradas sobre o assunto no Relatório de Fiscalização 137/2019, consubstanciadas na transcrição do parágrafo 24, restam plenamente aplicáveis à análise do edital da Concorrência 02/2019.
A situação narrada permite concluir que - ainda que se viesse a superar a irregularidade consubstanciada em requerer quantitativos mínimos de serviços para comprovação de capacidade técnico-profissional - o dispositivo permaneceria em desacordo com a jurisprudência aplicável em função da vedação da soma de atestados.
Deve-se ressaltar ainda que não se encontra conclusa a análise que pode vir a evidenciar uma terceira irregularidade relativa aos requisitos de qualificação técnica, que consistiria na exigência de comprovação de execução de quantitativos mínimos para itens de serviços não relevantes em relação ao valor licitado - assunto fora objeto do item b.2 do Acórdão 2407/2019-TCU-Plenário (transcrito no parágrafo 25) .
Assim, além da legislação e jurisprudência que alicerçou da presente análise, entende-se que os requisitos editalícios em comento afastam o certame do que dispõe a Constituição Federal, art. 37, inciso XXI, ao não restringir as exigências de qualificação técnica-econômica somente a fatores indispensáveis à garantia do cumprimento das obrigações atinentes à contratação.
Nesse contexto, conclui-se pela existência de cláusulas no edital da Concorrência 02/2019 que potencialmente podem reduzir a competitividade e, consequentemente, prejudicar a escolha da melhor proposta para a Administração - que corresponde à finalidade essencial do processo licitatório. 
Riscos à consecução integral do objeto decorrentes das dificuldades de aporte de contrapartida
Incialmente o instrumento de repasse tinha valor total de R$ 69.535.429,60, provenientes exclusivamente de recursos da União, porém, em função de alterações no escopo do objeto e da atualização dos valores dos serviços para data-base mais recente (abril de 2019) , o valor do instrumento de repasse foi repactuado para R$ 97.070.184,77, somando-se ao mesmo valor de repasse da União (R$ 69 milhões) a contrapartida no valor R$ 27.534.755,17. A alteração foi oficializada em 20/9/2019 com a celebração do quinto termo aditivo do Termo de Compromisso 0424.405-56/2014.
Note-se que o valor de contrapartida corresponde a quase um terço do valor do investimento total. No entanto, conforme destacado no relatório de fiscalização anterior, o município de Sete Lagoas vem passando por substanciais dificuldades financeiras, acarretando frequentes atrasos de salários de funcionários e dívidas com prestadoras de serviços urbanos - fatores que motivaram a publicação do Decreto Municipal 6.007 (evidência 6, p. 5-8) , de 21/11/2018, que estabeleceu estado de calamidade financeira municipal por 180 dias.
Em que pese o prazo do decreto de calamidade já ter expirado ao momento da presente análise, a continuidade da precária situação financeira do município é reforçada pela solicitação do tomador de recursos dirigida ao MDR com vista a adiar o início de execução da contrapartida, Processo 80000.017865/2014-58 (Peça 1446285) , que data de 29/7/2019:
Diante da atual indisponibilidade financeira do Município de Sete Lagoas/MG para aportar recursos a título de contrapartida ao Termo de Compromisso nº 0424.405-56/2013 (Ampliação do Sistema de Esgotamento Sanitário da sede municipal) , foi acordado em reunião realizada nesta Coordenação-Geral de Água e Esgoto (CGAE) , em 26/07/2019, com representante do município, que seria mantido o objeto originalmente contratado, ou seja, sem exclusão de metas. Desta forma, solicito que seja apresentada nova SPA de reprogramação, com a inclusão das metas suprimidas, que deverão ser custeadas pelo Compromissário com recursos próprios. Para tanto, solicitamos a repactuação do cronograma de desembolso de forma que os recursos de contrapartida comecem a ser utilizados a partir do 13º mês após o início das obras.
Pondera-se que, conforme item 2.1 do edital (evidência 2, p. 2) e cláusula quarta da minuta de contrato, anexa ao edital, evidência 2, p. 34) , o prazo estimado de execução dos serviços licitados será de até dezoito meses contados a partir do recebimento da Ordem de Início dos Serviços. 
Assim, considerando o valor pactuado de contrapartida e que esses valores só seriam executados a partir do décimo terceiro mês de vigência contratual, chega-se a estimativa que nos cinco meses finais da contratação caberia ao Município de Sete Lagoas o aporte médio mensal de R$ 5.506.951,03 - valor relativamente alto em face do cenário vivenciado pelo município. 
Conforme cronograma físico-financeiro que compõe o edital da Concorrência 02/2019 (evidência 3) , foi possível elaborar o seguinte gráfico no qual se observa a execução prevista dos valores de repasse e contrapartida durante os dezoito meses de vigência contratual:
Figura 1 - Cronograma de desembolso de repasses da União e de contrapartida (ente tomador) 
Fonte: cronograma físico-financeiro da Concorrência 02/2019 (evidência 3) 
Destaca-se que no 13º mês de execução da obra a união teria acumulado repasse de recursos equivalente a R$ 60.374.286,71 (dos R$ 64.988.585,11 previstos) . A partir do 15º mês, os recursos federais passariam a custear apenas itens de serviços relativos à administração local e à manutenção de canteiro de obra e os demais serviços passariam a ser custeados exclusivamente por recursos de contrapartida - observa-se, porém, que já a partir do 13º mês os aportes de contrapartida se tornam essenciais para continuidade das obras.
Conforme cronograma do empreendimento licitado, os valores de contrapartida são compatíveis com o financiamento de quase que integralmente as obras relativas ao (i) interceptor Primavera (no valor total de R$ 1.050.261,48) ; (ii) linha de recalque e elevatória Tropeiro (R$ 17.006.981,36) ; (iii) interceptor Kwait (R$ 633.185,82) ; (iv) interceptor Verde Vale  (R$ 3.569.615,37) ; e (v) avaliação de resultados (R$ 200.000,00) .
Da forma que está prevista a execução do empreendimento, tem-se que a funcionalidade de toda a Bacia Tropeiro (destacado em laranja na figura a seguir) , que representa aproximadamente 40% dos esgotos gerados no sistema de esgotos, dependem essencialmente da disponibilidade financeira do Município de Sete Lagoas para aporte dos valores de contrapartida:
Figura 2 - concepção do Sistema de Esgotamento da Cidade de Sete Lagoas/MG
Fonte: Planta Geral de Localização do Sistema elaborada pela projetista (empresa Conepp Consultoria Ltda.) 
Ressalta-se que, conforme o cronograma, ao momento em que o município passa a aportar sua parcela contrapartida já deverá ter sido executada toda a linha interceptora Tropeiro; ficando a funcionalidade do empreendimento dependente da consecução da parcela da obra que seria custeada por meio da contrapartida pactuada.
Nesse contexto, adquire especial importância a verificação das garantias do município para aporte de contrapartida, o que motivou a solicitação de informações ao tomador sobre o assunto, Ofício de Requisição 01-259/2019. Em resposta à solicitação, foi encaminhada declaração do Gabinete do Prefeito de Sete Lagoas (evidência 9, p. 68-69) , de 16/10/2019, do qual se extrai o seguinte trecho:
1. Informamos que a respeito dos recursos orçamentários e financeiros, foi previsto pela Autarquia [SAAE] o valor de R$ 1.000.000,00 no Projeto de Lei da LOA de 2020, e R$ 26.534.755,17 nos próximos exercícios financeiros.
2. No que tange ao encaminhamento dos documentos do Item 8.1, aplica-se para o SAAE apenas a letra "d) Orçamento aprovado para o exercício seguinte, no caso de a execução do objeto do contrato ser integralmente prevista para o próximo exercício". Entretanto, considerando que nos encontramos ainda no mês de outubro, o Projeto de Lei 372/2019, que estima a receita e fixa a despesa do município de Sete Lagoas para o exercício financeiro de 2020, ainda encontra-se em fase de aprovação. Segue anexo o protocolo do projeto de lei entregue na Câmara Municipal. Diante o exposto, assim que a Lei for aprovada, encaminharemos a mesma a Caixa Econômica Federal.
3. Ressaltamos que os valores previstos a partir de 2021, ainda serão elaborados em novos projetos de lei, que deverão ser submetidos ao legislativo em 2020, portanto a inda não há documentação comprobatória no citado Projeto de Lei 372/2019.
Ressalta-se que despesas cuja execução atinge mais de um exercício financeiro, como no caso em tela, deve constar no Plano Plurianual (PPA) do ente responsável, conforme estipula o art. 167 da Constituição Federal:
§ 1º Nenhum investimento cuja execução ultrapasse um exercício financeiro poderá ser iniciado sem prévia inclusão no plano plurianual, ou sem lei que autorize a inclusão, sob pena de crime de responsabilidade.
Também o art. 16 da Lei de Responsabilidade Fiscal (LRF) , estabelece a necessidade de que as despesas sejam devidamente estimadas e guardem compatibilidade com os instrumentos orçamentários (dentre esses o PPA) : 
Art. 16 A criação, expansão ou aperfeiçoamento de ação governamental que acarrete aumento da despesa será acompanhado de: 
I - estimativa do impacto orçamentário-financeiro no exercício em que deva entrar em vigor e nos dois subsequentes; 
II - declaração do ordenador da despesa de que o aumento tem adequação orçamentária e financeira com a lei orçamentária anual e compatibilidade com o plano plurianual e com a lei de diretrizes orçamentárias. 
No entanto, conforme transcrição do documento do tomador dos recursos, parágrafo 43, nem sequer o valor de R$ 1 milhão previsto para o ano de 2020 - que corresponde a apenas a 3,6% do valor total de contrapartida pactuada - se encontra aprovado pela Câmara Municipal. 
Constata-se, portanto, que até o momento da presente análise existe apenas mera promessa de aporte de contrapartida, realizada à margem do devido ciclo orçamentário, que caso venha a se realizar comprometerá mais de R$ 27,5 milhões do escasso orçamento do município de Sete Lagoas.
Além disso, não foram obtidos quaisquer indicativos que o município possa apresentar melhora de sua precária situação financeira que o habilite a fazer frente à contrapartida pactuada, o que representa riscos à continuidade do empreendimento, que vão desde a imbróglios administrativos e jurídicos à diminuição do ritmo de obra ou sua paralisação
Destaca-se que eventual impossibilidade financeira do munícipio em arcar com os recursos de contrapartida acarretaria efetivo dano aos recursos federais investidos em parcela de obra sem funcionalidade plena - hipótese que inseriria o empreendimento em comento no grande número de obras que não logram sua consecução integral, assunto destacado no recente trabalho deste Tribunal (Processo TC Processo 011.196/2018-1, julgado pelo Acórdão 1079/2019-TCU-Plenário) . 
O aludido trabalho sobre obras paralisadas apontou que uma das três principais causas de paralisação está associada à falta de aporte dos recursos financeiros da contrapartida no instrumento de transferência. Assim sendo, trata-se de questão sensível que traz alta probabilidade e impacto em seu risco, que se não mitigado nesse momento poderá gerar significativo dano ao erário a partir do alto dispêndio de recursos sem produzir qualquer usufruto pela população.
Deve-se atentar ainda que no ano de 2020 serão realizadas as próximas eleições municipais de prefeito, vice-prefeitos e vereadores, assim, ao solicitar que os recursos de contrapartida só sejam executados a partir de do 13º mês após o início das obras, tem-se que, caso perdurem as atuais dificuldades financeiras do município, a responsabilidade de resolução da questão recairá sobre a gestão recém-eleita que virá a suceder a atual. 
Com isso, têm-se ampliados os riscos inerentes à situação narrada, principalmente, em função de eventuais mudanças de prioridades da gestão sucessora, configurando assim um cenário imprevisível no qual seria de extrema dificuldade a apuração de responsabilidades em caso de eventual insucesso do empreendimento.
Em que pese análise não ter sido concluída, já se pode aventar que um possível encaminhamento a ser proposto nos presentes autos seria a determinação de ações para minimizar os riscos de que recursos da União sejam investidos em parcelas do sistema de esgotos cuja funcionalidade dependa do posterior aporte de contrapartida pelo ente tomador.
Tal encaminhamento evitaria, por exemplo, que toda linha de interceptores Tropeiro fosse executada sem utilização de contrapartida (conforme prever o atual cronograma físicofinanceiro da Concorrência 02/2019) , visto que essa parcela do empreendimento só virá a ter funcionalidade caso os dejetos coletados pelo referido interceptor sejam conduzidos até a estação de tratamento por meio de estação elevatória e de linha de recalque - que conforme cronograma licitado seriam custeadas exclusivamente com recursos de contrapartida. 
Deve-se ressaltar que o possível encaminhamento ventilado nos parágrafos anteriores poderia afetar de forma substancial o projeto e/ou cronograma financeiro do edital da Concorrência 02/2019 e, eventualmente, os termos do contrato que venha a ser celebrado com a licitante vencedora, importando em indefinições de ordem técnica ou jurídica que poderiam ser evitadas com a reformulação do instrumento convocatório antes do julgamento das propostas do certame sob análise. 
Outros indícios de irregularidades em fase de análise
Deve-se ressaltar a existência de outros indícios de irregularidades cuja análise ainda se encontra em curso, referentes essencialmente aos preços praticados na licitação e aos critérios de medição e pagamento de itens de serviço. 
Por meio de análise da curva ABC dos serviços da planilha orçamentária da Concorrência 02/2019, constatou-se a existência de itens cujos valores unitários se apresentaram em patamares superiores às referências de preços obtidas pela equipe de auditoria, concluindo-se pela existência de indícios de sobrepreço no valor global de R$ 5.603.504,33 (correspondente a 6% do valor total estimado para a licitação) .
A esse respeito informa-se que já foi encaminhado ao SAAE, o Ofício 04-259/2019, de 1/11/2019, com prazo de atendimento fixado para 6/1/2019, com vistas à obtenção de esclarecimentos e documentos relativos a itens de serviço com indícios de sobrepreço (tais como cotações utilizadas para estimativas de preços, composições de preço unitário e memórias de cálculo de quantitativos) .
Além disso, verificou-se que o critério de medição dos itens de administração local estabelecido pelo edital de Concorrência 01/2019 (vinculado à unidade "mês") poderia resultar, no caso de ocorrência de atrasos na execução dos serviços contratados contratadas, em efetivação de pagamentos de forma desassociada à evolução físico-financeira das obras civis. Em relação a esse assunto cabe destacar que já houve deliberação do TCU direcionada ao SAAE, por meio do Acórdão 2407/2019-TCU-Plenário (constituindo essa questão objeto a ser monitorado no âmbito do Fiscalis 259/2019, TC Processo 036.856/2019-3) :
b) dar ciência ao Serviço Autônomo de Água, Esgoto e Saneamento Urbano de Sete Lagoas (SAAE) sobre as seguintes impropriedades identificadas no edital da Concorrência 1/2019, com vista a evitar a ocorrência de outras semelhantes em eventual novo certame custeado com recursos do Termo de Compromisso 0424.405-56/2014:
 (...) 
b.3) conforme análise apresentada no Subtópico C.5 do Relatório de Auditoria, o critério de medição dos itens de administração local estabelecido pelo edital (vinculado à unidade "mês") pode resultar em pagamentos à contratada de forma desassociada à evolução físico-financeira das obras civis; o que configuraria prejuízo ao equilíbrio econômico da contratação; motivo pelo qual se faz necessário constar no edital de certame cláusula que estipule a proporcionalidade do pagamento de itens da administração local à execução global do empreendimento, nos moldes determinados pelo item 9.3.2.2 do Acórdão 2622/2013-TCU-Plenário.
CONCLUSÃO
Consoante o art. 276 do Regimento Interno/TCU, o Relator poderá, em caso de urgência, de fundado receio de grave lesão ao Erário, ao interesse público, ou de risco de ineficácia da decisão de mérito, de ofício ou mediante provocação, adotar medida cautelar, determinando a suspensão do procedimento impugnado, até que o Tribunal julgue o mérito da questão. Tal providência deverá ser adotada quando presentes os pressupostos do fumus boni iuris e do periculum in mora.
Considera-se presente o requisito do fumus boni iuris em função dos indícios de irregularidades destacados ao longo do exame técnico da presente representação, consubstanciados na:
exigência de quantitativos mínimos de itens de serviços para comprovação de capacidade técnico-profissional, item 7.3.1 da Concorrência 02/2019, disposição considerada indevida conforme análise apresentada no Subtópico C.1, em especial, nos parágrafos 14-21;
limitação do número máximo de atestados que podem ser apresentados para comprovação da execução dos serviços relacionados no item 7.3.1 da Concorrência 02/2019, análise apresentada no Subtópico C.1, parágrafos 22-29; e
não realização por parte de tomador do regular processo orçamentário relativo ao comprometimento dos valores atinentes à contrapartida pactuada, representando riscos à funcionalidade de grande parcela das intervenções previstas, análise apresentada no Subtópico C.2, parágrafos 33-55.
Ademais, deve-se ter em consideração que as disposições do edital relativas à comprovação de qualificação técnica já foram objeto de fiscalização anterior desse TCU (Fiscalis 137/2019) , porém, a despeito de terem sido objeto de reprimenda pelo instituto "dar ciência" no Acórdão 2407/2019-TCU-Plenário, continuam a ser defendidos pela comissão de licitação no âmbito dos julgamentos das duas impugnações até então interpostas por licitantes interessadas (Evidências 8 e 10) .
O requisito periculum in mora resta configurado pelo fato de a data de abertura das propostas técnicas está prevista para o próximo dia 8/11/2019, evitando-se, com a atuação tempestiva do TCU, que novos atos administrativos que venham a ser realizados no âmbito do procedimento licitatório da Concorrência 02/2019, sejam, posteriormente, declarados nulos em função dos indícios de irregularidades tratados na presente instrução. 
Deve-se considerar ainda com a atuação do TCU preliminar à abertura das propostas, evita-se a convocação aos autos da empresa que porventura venha a ser declarada vencedora da Concorrência 02/2019, dado dessa forma que não se configurará a situação tratada pela Súmula Vinculante n. 3 do Supremo Tribunal Federal que dispõe que: "nos processos perante o Tribunal de Contas da União asseguram-se o contraditório e a ampla defesa quando da decisão puder resultar anulação ou revogação de ato administrativo que beneficie o interessado, excetuada a apreciação da legalidade do ato de concessão inicial de aposentadoria, reforma e pensão".
Também se verifica que a adoção da medida cautelar não é capaz de trazer prejuízos significativos à Prefeitura Municipal de Sete Lagoas/MG, ao SAAE ou ao interesse público, visto que a suspensão da licitação não implica em custos relevantes, o que afasta a caracterização de periculum in mora ao reverso.
Nesse contexto, funda-se a proposta de encaminhamento no sentido de determinar, em sede de medida cautelar inaudita altera pars, a suspensão da Concorrência 02/2019 até que esse Tribunal de Contas da União venha a decidir a respeito dos indícios de irregularidades apresentados.
PROPOSTA DE ENCAMINHAMENTO
Com base na análise apresentada na presente peça processual, submetem-se os autos à consideração superior, propondo:
determinar, cautelarmente, sem oitiva prévia, nos termos do art. 276, caput, do Regimento Interno/TCU, à Prefeitura Municipal de Sete Lagoas/MG e ao Serviço Autônomo de Água e Esgoto de Sete Lagoas que suspenda a Concorrência 02/2019 até que esse Tribunal de Contas da União venha a decidir a respeito dos indícios de irregularidades apontados na presente representação;
determinar, nos termos do art. 276, § 3º, do Regimento Interno/TCU, a oitiva do Serviço Autônomo de Água e Esgoto de Sete Lagoas (SAAE) e da Secretaria Nacional de Saneamento do Ministério do Desenvolvimento Regional, para que, no prazo de quinze dias, manifestem-se sobre os fatos apontados na presente peça processual, considerando a possibilidade de o Tribunal vir a determinar a anulação da Concorrência 02/2019; e
comunicar a decisão que vier a ser adotada nestes autos ao Ministério do Desenvolvimento Regional (MDR) ; à Caixa Econômica Federal (Caixa) ; à Prefeitura Municipal de Sete Lagoas/MG; e ao Serviço Autônomo de Água e Esgoto de Sete Lagoas (SAAE) .
É o relatório.

não há

Não atuou.

INDÍCIOS DE IRREGULARIDADE NO EDITAL DE CONCORRÊNCIA 02/2019. AMPLIAÇÃO DO SISTEMA DE OBRAS DE ESGOTAMENTO SANITÁRIO. PERICULUM IN MORA E FUMUS BONI IURIS. CONCESSÃO DE MEDIDA CAUTELAR INAUDITA ALTERA PARS.

REPRESENTAÇÃO (REPR)

Secretaria de Fiscalização de Infraestrutura Urbana (SeinfraUrbana).

Cuidam os autos de representação a respeito de indícios de irregularidade verificados nos trabalhos de auditoria, em execução pela Secretaria de Fiscalização de Infraestrutura Urbana (SeinfraUrbana) , na ampliação do Sistema de Esgotamento Sanitário (SES) de Sete Lagoas/MG (Fiscalis 259/2019 - TC Processo 036.856/2019-3) .
A mencionada fiscalização tem como objeto o edital da Concorrência 02/2019, de 3/10/2019, com valor estimado de R$ 92 milhões, lançada para contratação das obras civis do empreendimento.
Tais obras são financiadas, em parte, com recursos federais repassados por meio do Termo de Compromisso 0424.405-56/2014 (Siafi 681919) , celebrado em 30/6/2014, entre o então Ministério das Cidades (MCidades) , via Caixa Econômica Federal (Caixa) , e a Prefeitura Municipal de Sete Lagoas, tendo como interveniente executor o Serviço Autônomo de Água e Esgoto de Sete Lagoas (SAAE) .
Em decorrência dos achados de auditoria, acompanhando proposta da SeinfraUrbana, determinei, monocraticamente, por meio do despacho à peça 15, a adoção de medida cautelar para suspender a Concorrência 2/2019 até que o Tribunal decida sobre os indícios de irregularidade que foram encontrados em decorrência da fiscalização.
A auditoria verificou indício de adoção, não motivada, de critérios de habilitação potencialmente restritivos à competitividade do certame, a exemplo:
da exigência de quantitativos mínimos de itens de serviços para comprovação da capacidade técnico-profissional, vedada pelo art. 30, §1º, inciso I, da Lei 8.666/1993; e
da limitação do número máximo de atestados admitidos para comprovação da habilitação, vedada pela jurisprudência desta Casa, quando injustificada (Súmula TCU 263/2011) .
Os dois pontos foram objeto de impugnações apresentadas pelas empresas Proart Construtora Ltda. e Dal Pozzo Advogados, mas ambas foram consideradas improcedentes pela comissão de licitação.
Além dos critérios potencialmente restritivos, a equipe de auditoria, em uma análise preliminar, identificou um potencial sobrepreço de R$ 5,6 milhões, equivalente a 6% do valor estimado para a contratação. Embora os valores ainda estejam em apuração, considerei que essa potencial irregularidade aliada aos demais fatos mencionados caracterizavam a fumaça do bom direito necessária à adoção da medida cautelar pretendida.
O perigo da demora restou configurado pela data de abertura das propostas técnicas, que estava marcada para dia 8/11/2019. Dessa forma, a atuação tempestiva do TCU buscou impedir que novos atos administrativos realizados no âmbito do procedimento licitatório da Concorrência 02/2019, fossem, possivelmente, declarados nulos.
Destaco que não há significativo periculum in mora reverso, uma vez que as obras ainda não foram iniciadas e, por hora, trata-se apenas da suspensão do certame, o qual poderá ser retomado caso não sejam confirmados os indícios de irregularidade.
Diante do exposto, nos termos do art. 276, caput e § 3º, do Regimento Interno/TCU, determinei:
cautelarmente, à Prefeitura Municipal de Sete Lagoas/MG e ao Serviço Autônomo de Água e Esgoto de Sete Lagoas que suspendam a adoção de quaisquer administrativos voltados ao andamento da Concorrência 02/2019, até que esse Tribunal de Contas da União decida no mérito a respeito dos indícios de irregularidades apontados na representação constante da peça 13 destes autos;
a realização de oitiva do Serviço Autônomo de Água e Esgoto de Sete Lagoas (SAAE) , da Secretaria Nacional de Saneamento do Ministério do Desenvolvimento Regional e da Prefeitura de Sete Lagoas, para que se manifestem, no prazo de 15 (quinze) dias, sobre os fatos apontados na representação constante da peça 13 destes autos, considerando a possibilidade de o Tribunal vir a determinar a anulação da Concorrência 02/2019; e
dar ciência desta decisão ao Ministério do Desenvolvimento Regional (MDR) , à Caixa Econômica Federal, à Prefeitura Municipal de Sete Lagoas/MG e ao Serviço Autônomo de Água e Esgoto de Sete Lagoas (SAAE) .
Nesse contexto, diante da subsistência dos pressupostos para concessão da medida de urgência constante do art. 276 do Regimento Interno do TCU, proponho referendar a aludida cautelar suspensiva da Concorrência 02/2019 do Serviço Autônomo de Água e Esgoto de Sete Lagoas.
TCU, Sala das Sessões Ministro Luciano Brandão Alves de Souza, em 20 de novembro de 2019.
Ministro VITAL DO RÊGO 
Relator